ACORDAO-COMPLETO-2392356

ACÓRDÃO 10865/2020 ATA 34/2020 - SEGUNDA CÂMARA

VISTOS, relatados e discutidos os presentes autos de Tomada de Contas Especial instaurada pela Caixa Econômica Federal em razão da inexecução parcial do Contrato de Repasse 266.224-11/2008, registrado no Sistema Integrado de Administração Financeira do Governo Federal sob o número 633469 e celebrado entre o Ministério do Turismo e o Município de Apiaí-SP, tendo como interveniente a Caixa e como objetivo prestar "apoio a projetos de infraestrutura turística - implantação de Centro de Eventos Morro do Ouro";
ACORDAM os Ministros do Tribunal de Contas da União, reunidos em Sessão da 2ª Câmara, ante as razões expostas pelo Relator, em:
9.1. acolher as alegações de defesa apresentadas pelos Srs. Ari Osmar Martins Kinor e Emilson Couras da Silva e julgar regulares as contas de ambos os responsáveis, dando-lhes quitação plena;
9.2. dar ciência desta deliberação aos responsáveis em epígrafe, ao Ministério do Turismo, à Caixa Econômica Federal e ao Município de Apiaí-SP, esclarecendo a esta edilidade que ela poderá requerer, em qualquer Secretaria deste Tribunal, a restituição dos R$ 130.895,47 (cento e trinta mil, oitocentos e noventa e cinco reais e quarenta e sete centavos) devolvidos aos cofres do Tesouro Nacional em 15/12/2017, sobre os quais incidirão atualização monetária e juros de mora, nos termos da Portaria Segecex/Segedam nº 1, de 28/5/2014.

Tomada de Contas Especial instaurada pela Caixa Econômica Federal em razão da inexecução parcial do Contrato de Repasse 266.224-11/2008, registrado no Sistema Integrado de Administração Financeira do Governo Federal sob o número 633469 e celebrado entre o Ministério do Turismo e o Município de Apiaí-SP, tendo como interveniente a Caixa e como objetivo prestar apoio a projetos de infraestrutura turística - implantação de Centro de Eventos Morro do Ouro.

Segunda Câmara

Município de Apiaí-SP (CNPJ 46.634.242/0001-38).

3. Interessados/Responsáveis/Recorrentes:
3.1. Interessados: Ministério do Turismo - MTur CNPJ 05.457.283/0001-19) e Caixa Econômica Federal - CEF (CNPJ 00.360.305/0001-04).
3.2. Responsáveis: Ari Osmar Martins Kinor (CPF XXX.389.448-XX) e Emilson Couras da Silva (CPF XXX.541.814-XX).

13.1. Ministros presentes: Ana Arraes (Presidente), Augusto Nardes e Aroldo Cedraz (Relator).
13.2. Ministro-Substituto convocado: Marcos Bemquerer Costa.
13.3. Ministro-Substituto presente: André Luís de Carvalho.

AROLDO CEDRAZ

Inicio este Relatório transcrevendo, com alguns ajustes de forma e fundamentado no inciso I do § 3º do art. 1º da Lei 8.443, de 16/7/1992, parte da instrução elaborada no âmbito da Secretaria de Controle Externo no Tocantins (Secex-TO, hoje extinta) e autuada como peça 18:
"INTRODUÇÃO
1. Cuidam os autos de tomada de contas especial instaurada pela Caixa Econômica Federal - Caixa, em desfavor dos Srs. Emilson Couras da Silva, CPF XXX.541.814-XX, e Ari Osmar Martins Kinor CPF XXX.389.448-XX) , ex-prefeitos de Apiaí/SP, gestões 2009-2012 e 2013-2016, respectivamente, em razão da inexecução parcial do objeto pactuado no Contrato de Repasse n. 266.224-11/2008 (Siafi: 633469, peça 1, p. 29-35) , celebrado entre o Ministério do Turismo e o Município de Apiaí/SP, tendo a Caixa como interveniente no ajuste, cujo objeto 'a implantação de Centro de Eventos Morro do Ouro', conforme o Projeto Básico à peça 1, p. 20-21.
HITÓRICO
2. Conforme disposto na cláusula quarta do contrato de repasse foram previstos para implementação do objeto ajustado o valor total de R$ 750.750,00, com a seguinte composição: R$ 68.250,00 de contrapartida do Contratado e R$ 682.500,00 à conta da Contratante, dotação orçamentaria assegurada pela Nota de Empenho 2008NE002310, de 3/7/2008, dos quais foram parcialmente transferidos à conta corrente vinculada, junto à Caixa Econômica Federal (Interveniente no Contrato de Repasse) , mediante as Ordens Bancárias n. 2011OB800708, de 11/7/2011, no valor de R$ 20.816,25; e n. 2011OB802062, de 10/11/2011, no valor de R$ 68.864,25 (peça 1, p. 73) .
3. No quadro abaixo estão discriminados os valores efetivamente desbloqueados pela Caixa ao contratado, conforme documento de peça 1, p. 71.
	Data do Desbloqueio
	Repasse (R$ ) 
	Contrapartida (R$ ) 
	Total (R$ ) 

	3/8/2011
	20.816,25
	737,14
	21.553,39

	28/11/2011
	68.832,94
	2.437,50
	71.270,44

	Totais
	89.649,19
	3.174,64
	92.823,83

4. O ajuste vigeu no período de 11/9/2008 a 24/8/2016, e previa a apresentação da prestação de contas até 23/10/2016, conforme cláusula décima segundado termo do ajuste com carta reversa e termos aditivos de prorrogação (peça 1, p. 33, 36-54) . 
EXAME TÉCNICO
5. Em cumprimento ao Despacho do Secretário (peça 6) , foi promovida a citação dos Srs. Emilson Couras da Silva e Ari Osmar Martins Kinor, mediante os Ofícios 0536 e 0537/2017-TCU/SECEX-TO, respectivamente, ambos de 27/6/2017 (peças 9 e 10) .
6. O Sr. Emilson Couras da Silva tomou ciência do ofício que lhe foi remetido, conforme o documento Aviso de Recebimento - AR, constante da peça 14, tendo apresentado suas alegações de defesa, conforme documentação integrante da peça 13, cujo teor transcreve-se, ipsis literis, a seguir:
Com vistas ao CONTRATO DE REAPASSE celebrado entre a Ministério do Turismo e o MUNICIPIO DE APIAÍ, intermediado pela CAIXA ECONOMICA FEDERAL, sob o n. 266.224.11/2008, visando à construção do Centro de Eventos Morro do Ouro, ressaltamos que a obra foi iniciada em 11 de janeiro de 2011, tendo sido executado o correspondente a 13,14 % do cronograma físico financeiro.
A empresa contratada para a execução da obra, diante da sua inexecução e do atraso no cronograma físico financeiro NÃO RECEBEU sequer o montante correspondente à parcela, permanecendo o valor integral dos recursos repassados pela UNIÃO depositados em conta bancária vinculada sob a titularidade do MUNICÍPIO.
Em 31 de Dezembro do ano seguinte (2012) , este subscritor encerrou sua gestão ante o término do seu mandato, permanecendo os recursos financeiros repassados pela União para a execução da obra depositados em conta bancária vinculada e específica com remuneração (incidência de juros e correção monetária) sob a titularidade do município.
Portanto, caberia ao gestor que o sucedeu no cargo de Prefeito do Município prorrogar avença para o exercício de 2013, sendo que qualquer providência a ser adotada relativa à prestação de contas, encaminhamento de documentação, retomada da obra e/ou devolução de recursos são de responsabilidade dos gestores do Município em exercício durante o mandato seguinte - 1º de Janeiro de 2013 a 31 de Dezembro de 2016 -, uma vez que este subscritor encerrou seu mandato eletivo em 31.12.2012, e portanto, todas as providências necessárias à ultimação do convênio deveriam ser adotadas em 2013, cabendo ao gestor que o sucedeu providenciá-las.
Tendo este subscritor deixado o cargo de prefeito do município em 31.12.2012, não detém prerrogativas, poderes e competência, tão pouco acesso à documentação para atender aos termos das exigências mencionadas no ofício, considerando ainda que, inobstante ter sido o signatário responsável pela celebração do convênio, este foi celebrado com o MUNICÍPIO e caberia ao seu sucessor que passou a representar o município a partir de 1º de Janeiro de 2013 dar prosseguimento e continuidade ao convênio - inclusive dando continuidade à obra, atendendo aos ofícios anteriores, bem como prestar contas e/ou devolver os recursos devidamente corrigidos.
Desta forma, quando do encerramento de seu mandato (em 31.12.2012) havia sido executado 13,74% do cronograma físico financeiro da obra, e a INTEGRALIDADE dos RECURSOS FINANCEIROS relativos ao convênio ESTAVAM 100% depositados em conta bancária vinculada sob a titularidade do MUNICÍPIO, razão pela qual, considerando que os recursos foram mantidos nas contas do município, não havendo notícia de qualquer irregularidade de natureza dolosa ou lesiva por parte deste subscritor, enquanto Prefeito Municipal durante o período de 2009/2012, que possa implicar em sua responsabilização pessoal, não há motivação para compeli-lo a restituir à UNIÃO, devendo o MUNICÍPIO devolver os recursos federais que permaneceram em sua conta bancária, ou então, se o gestor que o sucedeu utilizou-se dos recursos para outras finalidades estranhas, caberá responsabilizá-lo, eis que este subscritor manteve os recursos intactos à disposição da União em conta bancária vinculada.
Análise:
7. O Sr. Emilson Couras da Silva, nas suas alegações de defesa, afirma que a empresa contratada para execução da obra não recebeu pelos serviços executados e que os recursos repassados pela União, permaneceram, em sua totalidade, depositados em conta bancária vinculada. No entanto, não esclarece o motivo do não pagamento daqueles serviços, os quais foram vistoriados pela área Técnica da Caixa, em 3/5/2011 e 9/8/2011, conforme Relatórios de Acompanhamento de Empreendimento (p. 55-60) ; bem como, ignora a existência de documentos oficiais de desbloqueio dos recursos (peça 1, p. 71-73) , ordens bancárias datadas de 11/7/2011 e 10/11/2011, relativos àqueles serviços. Fatos ocorridos dentro do período de sua gestão (2009-2012) ;
8. Reafirma que 100% dos recursos do contrato de repasse permaneceram depositados na conta vinculada e, portanto, caberia ao prefeito sucessor adotar as providências para dar continuidade à execução do objeto do ajuste e, consequentemente, proceder à prestação de contas do mesmo. Nota-se que o responsável quer eximir-se da sua responsabilidade e atribuí-la ao seu sucessor.
9. Verifica-se que a execução do objeto foi apenas parcial, conforme se depreende da documentação à peça 1, p. 55-60 (Relatórios de Acompanhamento de Empreendimento) .
10. Em geral, a responsabilização do gestor pela inexecução deve ser apenas pelo valor correspondente à fração não concretizada do objeto.
11. Entretanto, quando o objeto é executado parcialmente e fora das especificações contidas no plano de trabalho, e sendo impossível seu aproveitamento futuro, deve o gestor ser responsabilizado pela totalidade dos recursos repassados.
12. Conforme os documentos à peça 1, p. 5-8, 55-60, 77-80, 89-93 e 97, no caso em tela não se vislumbra a possibilidade de aproveitamento do que foi executado para conclusão posterior do objeto avençado, não podendo ser extraídos daquilo que foi executado quaisquer dos benefícios almejados originalmente. Houve, portanto, completo desperdício de dinheiro público, o qual deve ser integralmente devolvido aos cofres federais.
13. A jurisprudência desta Corte tem reiterado esse entendimento de acordo com os Acórdão 2828/2015-TCU-Plenário, 1.731/2015-TCU-1ª Câmara, 1.960/2015-TCU-1ª Câmara, 3.324/2015-TCU-2ªCâmara, 7.148/2015-TCU-1ª Câmara e 2.158/2015-TCU-2ª Câmara.
14. O Sr. Ari Osmar Martins Kinor tomou ciência do ofício que lhe foi remetido, conforme o documento Aviso de Recebimento - AR, constante da peça 15, tendo, através de advogado, apresentado suas alegações de defesa, conforme documentação integrante da peça 12, cujo teor da parte principal da defesa transcreve-se, ipsis literis, adiante.
15. Antes de adentrar às alegações, o representante do responsável teceu ponderações (peça 12, p. 1-2) com vista a justificar a intempestividade na apresentação da defesa, alegando ocorrências de atrasos a cargo dos Correios. Buscando ratificar suas justificativas, acostou cópias de documentos à mesma peça, p. 3-5.
16. Abaixo a transcrição da parte principal das alegações de defesa do citado, para análise em seguida:
I - DA ACUSAÇÃO:
Em análise sucinta, o defendente é citado, solidariamente com Emilson Couras da Silva, também ex-prefeito do Município de Apiaí, para, no prazo de 15 (quinze) , dias venha apresentar alegações de defesa ou recolher, aos cofres da entidade credora, o valor correspondente a R$ 129.286,68 (cento e vinte nove mil, duzentos e oitenta e seis reais e sessenta e oito centavos) , atualizados monetariamente.
A razão para a citação do defendente seria que o débito mencionado é decorrente da não comprovação da boa e regular aplicação de recursos públicos repassados ao Município de Apiaí/SP, por força do contrato de repasse nº 266.224-11/2008 (Siafi nº 633.469, celebrado entre o Ministério de Turismo e a Prefeitura Municipal de Apiaí, com interveniência da Caixa Econômica Federal - CEF, tendo por objeto 'a Implantação de Centro de Eventos Morro do Ouro', devido à impugnação de despesas pela área de engenharia da CEF, em razão da execução parcial do objeto do convênio, na ordem de 13,14%, conforme Parecer Consubstanciado que registrou as seguintes irregularidades levantadas pelo órgão repassador dos recursos: 'a execução do objeto iniciou em 11/01/2011, tendo sido executados 13,14%, do previsto do contrato (...) . Com a execução desse percentual, o objeto não pode cumprir com os objetivos previstos no plano de trabalho, não gerando, portanto, o benefício social esperado'. Fatos esses que infringiram a Instrução Normativa 1/1997-STN/MF e o Contrato de Repasse 266.224-11/2008 (Siafi nº 633.469) .
II- DA NECESSIDADE DE MOTIVAÇÃO:
DOS REQUISITOS DA CITAÇÃO.
De início, cabe alegar que não se verifica no conteúdo da decisão que gerou a citação do defendente a razão delineadora da suposta responsabilidade, bem como sua solidariedade, mesmo porque, o referido convênio que originou o contrato de repasse (0266224-11/2008) foi entabulado na gestão do ex-prefeito Donizetti Borges Barbosa, em 11-09-2008, contudo a execução e ordenação de despesas ocorreram única e exclusivamente na gestão do ex-prefeito e, também solidário, Emilson Couras da Silva.
A doutrina administrativista também aborda o princípio da motivação, que:
[...] implica para a Administração Pública o dever de justificar seus atos, apontando-lhes os fundamentos de direito e de fato, assim como a correlação lógica entre os eventos e situações que deu por existentes e a providência tomada, nos casos em que este último aclaramento seja necessário para aferir-se a consonância da conduta administrativa com a lei que lhe serviu de arrimo [grifado].
Di Pietro também menciona que:
O princípio da motivação exige que a Administração Pública indique os fundamentos de fato e de direito de suas decisões. Ele está consagrado pela doutrina e pela jurisprudência, não havendo mais espaço para as velhas doutrinas que discutiam se a sua obrigatoriedade alcançava só os atos vinculados ou só os atos discricionários, ou se estava presente em ambas categorias. A sua obrigatoriedade se justifica em qualquer tipo de ato, porque trata de formalidade necessária para permitir o controle de legalidade dos atos administrativos. [grifado]
Os Tribunais também possuem idêntico entendimento:
 (...) . 3. De acordo com a Lei n. 9.784/99, art. 50, 'deverão ser motivados todos os atos administrativos que: neguem, imitem ou afetem direitos ou interesses; imponham ou agravem deveres, encargos ou sanções; decidam processos administrativos de concurso ou seleção pública; dispensem ou declarem a inexigibilidade de processo licitatório; decidam recursos administrativos; decorrem de reexame de oficio; deixem de aplicar jurisprudência firmada sabre a questão ou discrepem de pareceres, laudos, propostas e relatorias oficiais; importem anulação, revogação, suspensão ou convalidação de outro ato'. A motivação dos atos administrativos é um princípio constitucional implícito, resultando do disposto no art. 93, X, da Constituição (pois não é razoável a obrigatoriedade de motivação apenas das decisões administrativas dos Tribunais) , do princípio democrático, uma vez que indispensável ao convencimento do cidadão e ao consenso em torno da atividade administrativa (Celso Antônio Bandeira de Mello) , e da regra do devido processo legal. É, por isso, uma exigência inderrogável, de modo que não prevalece para o fim de dispensar motivação da revogação - como no caso aconteceu - a nota de 'caráter precário'. (...) . (grifada) 
Há de sustentar que o singelo registro do fato na citação, não possui escopo de garantir a ampla defesa, pois nossa Carta Magna assegura os meios e os recursos inerentes ao exercício da defesa.
Sendo necessária a identificação do motivo determinante da responsabilidade e da solidariedade, bem como o liame que sustenta a acusação, em virtude de normas específicas de administração financeira e patrimonial.
As normas em vigor, praticamente em todos os Tribunais de Contas que adotam o procedimento da Tomada de Contas Especial exigem, objetivamente, que a citação contenha os 'elementos necessários' à apresentação em defesa e que estão delineados no artigo 186 do novo Código Civil.
Neste esteio a súmula nº 98 do Tribunal de Contas da União, uniformizou jurisprudência daquela Corte, determinando:
SÚMULA Nº 098. Em processo de tomada ou prestação de contas, ao ser citado o responsável, para os fins de direito, impõe-se que lhe sejam presentes os dados ou elementos indispensáveis à caracterização da origem ou proveniência do débito apurado.
Fundamento Legal - Constituição, art. 70, § 42 - Decreto-lei nº 199, de 25/02/67, arts. 31, II e X, 40, I, e 43 - Decreto-lei nº 200, de 25/02/67, arts. 90 e 93.
De igual modo, em complemento, a Resolução nº 170/2004 do Tribunal de Contas da União, no seu artigo 12, esclarece o que a citação deve apresentar:
Art. 12. O expediente citatório deverá conter, além dos elementos mencionados nos artigos 8º, 9º e 10 desta Resolução, outras informações necessárias à apresentação da defesa, ao recolhimento da importância devida, ou a ambas as providências, tais como:
I - descrição sobre a origem do débito;
11 - indicação do valor histórico;
111 - indicação da data de ocorrência;
IV - indicação da entidade ou do órgão ao qual deve ser recolhida a importância devida;
V - informação de que o valor deverá ser recolhido com atualização monetária e acréscimo de juros de mora devidos, abatendo-se na oportunidade a quantia já ressarcida atualizada monetariamente, nos termos da legislação em vigor.
VI - esclarecimento ao responsável que o recolhimento tempestivo do débito somente saneará o processo caso seja reconhecida a boa-fé do envolvido e não tenha sido constatada outra irregularidade nas contas;
VII - esclarecimento ao responsável de que o não atendimento à citação implicará revelia, para todos os efeitos, dando-se prosseguimento ao processo;
VIII - quando a responsabilidade pelo recolhimento envolver herdeiros, informação de que estes respondem pelo débito atribuído ao gestor falecido, cada qual em proporção da parte que na herança lhe coube, até o limite do valor do patrimônio transferido. (NR) (Resolução-TCU nº 235, de 15/09/2010, BTCU 36/2010, DOU de 20/09/2010) 
§ 1º O expediente citatório far-se-á acompanhar de demonstrativo de atualização de débito e, quando o valor deva ser recolhido ao Tesouro Nacional, do correspondente documento de arrecadação, devidamente preenchido com dados que não sofrerão modificações até a data indicada para pagamento. (Alterado) (Resolução - TCU nº 233, de 04/08/2010, BTCU nº 16-Especial de 10/08/2010, DOU 11/08/2010 - entra em vigor em 31/08/2010) 
§ 2º Havendo disponibilização, no Portal TCU, do demonstrativo de atualização de débito, da GRU e de mecanismo que permita, quando for o caso, a atualização dos valores neles constantes, dar-se-á por atendido o disposto no parágrafo anterior desde que essa informação conste do expediente citatório. (AC) (Resolução - TCU nº 233, de 04/08/2010, BTCU nº 16-Especial de 10/08/2010, DOU 11/08/2010 - entra em vigor em 31/08/2010) .
Por motivos óbvios, na análise do inciso I do artigo 12 supramencionado, entende-se como origem do débito a sucinta indicação do motivo determinante de TCE e da conduta do servidor.
Destarte, não se vislumbra, s.m.j, na respectiva citação elementos que apontem de forma clara e objetiva a questão, ou seja, qual foi a conduta ilícita praticada pelos solidários e tampouco o porquê da solidariedade, pois como se notará, o defendente não participou do ciclo de transferência de recursos e sua inclusão nos autos dessa Tomada de Contas Especial, sem que haja motivação concisa explicitando, principalmente, em qual momento surgiu o liame desta solidariedade o que faz implicar em um total cerceamento de defesa.
III - DA AUSÊNCIA DE RESPONSABILIDADE INDIVIDUAL:
Como se nota, todo o engendramento administrativo para a construção da obra ocorreu em dois mandatos políticos anteriores a gestão do ora defendente, não podendo ele responder por ato administrativo praticado pelos seus antecessores.
Em momento algum o defendente ordenou despesa, executou ou assinou a prorrogação do convênio, pois quando administrou a Prefeitura Municipal de Apiaí a respectiva obra já estava paralisada por falta de repasse financeiro da União, bem como, o ex-prefeito Emilson C. da Silva já havia rescindido o contrato de licitação para construção da obra, conforme se verifica em documentação acostada a essa defesa.
Ressalta-se, que o defendente em 24 de outubro de 2014, notificou o Ministério do Turismo, através do ofício nº 329/2014, esclarecendo o porquê (motivo) do encerramento do Convênio (vide documentação anexa) .
Nesse prisma, Decreto Federal nº 6.170/2008, assim dispõe:
Art. 12. O convênio poderá ser denunciado a qualquer tempo, ficando os partícipes responsáveis somente pelas obrigações e auferindo as vantagens do tempo em que participaram voluntariamente do acordo, não sendo admissível cláusula obrigatória de permanência ou sancionadora dos denunciantes.
Parágrafo único. Quando da conclusão, denúncia, rescisão ou extinção do convênio, os saldos financeiros remanescentes, inclusive os provenientes das receitas obtidas das aplicações financeiras realizadas, serão devolvidos à entidade ou Órgão repassador dos recursos, no prazo improrrogável de trinta dias do evento, sob pena da imediata instauração de tomada de contas especial do responsável, providenciada pela autoridade competente do órgão ou entidade titular dos recursos. (grifos nossos) 
Igualmente, dispõe a Portaria Interministerial nº 127/2008, senão vejamos:
Art. 61. O convênio ou contrato de repasse poderá ser denunciado a qualquer tempo, ficando os partícipes responsáveis somente pelas obrigações e auferindo as vantagens do tempo em que participaram voluntariamente da avença, não sendo admissível cláusula obrigatória de permanência ou sancionadora dos denunciantes. (grifos nossos) .
Parágrafo único - Quando da conclusão, denúncia, rescisão ou extinção do convênio ou contrato de repasse, os saldos financeiros remanescentes, inclusive os provenientes das receitas obtidas das aplicações financeiras realizadas, serão devolvidos à entidade ou órgão repassador dos recursos, no prazo improrrogável de trinta dias do evento, sob pena da imediata instauração de tomada de contas especial do responsável, providenciada pela autoridade competente do órgão ou entidade titular dos recursos.
Nesta oportunidade, ainda, constou no corpo dessa notificação o pedido de parcelamento do valor repassado pela CEF e empregado na obra até o ano de 2011, senão vejamos:
Assim sendo, é que dirigimos a Vossa Senhoria no sentido de aprovar o parcelamento em 36 (trinta e seis) vezes (...) para devolução dos recursos financeiros e o cancelamento da Tomada de Contas Especial (TCE) e não inclusão no CADIN, o que causara a restrição deste município, ficando impedido de receber recursos dos Governos para seu sustento e [de seus] munícipes.
Em resposta, foi informado por meio do ofício nº 425/2014/ DIETU/SNPDTur/MTur, em 06 de novembro de 2014, o seguinte:
Informamos da impossibilidade de proceder ao parcelamento dos valores a serem devolvidos, referente ao contrato de repasse em tela, uma vez que não há legislação que rege a matéria no que tange à operacionalização de contratos de repasse.
Denota-se que a resposta apontada pelo órgão acusador na fase interna do TCE, foi pela impossibilidade do parcelamento do débito, por não haver legislação autorizativa, entretanto e, s.m.j, estava equivocada tal decisão, uma vez que veio de encontro com o artigo 217, da Resolução nº 246, de 30-11-2011 (Regimento Interno do Tribunal de Contas da União) .
Ora, se na fase externa há a possibilidade do parcelamento, porque não haveria, por analogia legal, na fase inicial (interna) ?
Há de salientar que os repasses financeiros realizados ao Município de Apiaí ocorreram em duas oportunidades: a) O primeiro pagamento foi de R$ 21.553,39 (vinte e um mil, quinhentos e cinquenta e três reais e trinta e nove centavos) , tendo ocorrido em 19-07-2011; b) O segundo pagamento, de R$ 71.270,44 (setenta e um mil, duzentos e setenta reais e quarenta e quatro centavos) , ocorreu em 23-11-2011.
Portanto, o ora defendente não poderia estar obrigado a permanecer no respectivo convênio em contento, eis que sequer o pactuou, executou em sua gestão ou ordenou despesas para com ele e, por fim, não auferiu vantagens do mesmo em sua gestão.
Diante disso, aguardou-se a finalização da Tomada de Contas Especial que se encontrava na fase interna. Tal espera teria o escopo de evitar decisões contraditórias entre os órgãos concedente e contratante.
Sabemos, outrossim, que o objetivo da Tomada de Contas Especial é apurar responsabilidade por omissão ou irregularidade no dever de prestar contas, ou, ainda, por dano ao erário, definindo o agente público responsável.
Por isso é possível, pelo que segue exposto, auferir com precisão que o defendente não cometeu qualquer ato ilícito doloso ou agiu com alguma modalidade de culpa e com isso tenha ocasionado dano ao erário.
Apenas, houve no mandato anterior a paralisação da obra por falta de repasse a contento e, com isso, ter ocorrido, no máximo, prejuízo ao erário, pelo fato das intemperes do tempo.
Não foi responsável pelo suposto prejuízo, uma, porque não pactuou o convênio, duas, porque não ordenou despesa, três, não foi o responsável pela rescisão contratual com a empresa ganhadora da licitação e, quarto, autorizou, dentro da fase interna, a devolução dos valores a União.
Note-se, portanto, que não há como imputar responsabilidade ao ora defendente, bem como condená-lo pela restituição dos valores, haja vista que sequer ordenou despesa, bem como, quando gestor do Município de Apiaí, deferiu a devolução da verba, portanto agindo de BOA-FÉ, desse modo, seria injusto aplicar as sanções aqui presentes e, ainda, a obrigatoriedade pessoal de ressarcir o erário, por ato administrativo que não deu causa.
IV - DO INSTITUTO DA SOLIDARIEDADE - AUSÊNCIA DE RESPONSABILIDADE SOLIDÁRIA:
Passa-se a examinar o instituto da solidariedade entre os agentes públicos envolvidos pela decisão do Tribunal de Contas da União, que acabou de determinar a conversão do procedimento em processo de Tomada de Contas Especial.
De início é de ser ressaltado que a solidariedade dos agentes públicos é subjetiva. Assim foi entendido pelo Acórdão 386/1995-TCU-Segunda Câmara (TC-Processo 574.084/1993-2) , que reconheceu a impossibilidade de ser aplicada a responsabilidade objetiva ao agente na prática de atos administrativos.
Esse entendimento foi reiterado no Acórdão 67/2003-TCU-Segunda Câmara (TC-Processo 325.165/1997-1) , tendo o relator Ministro Benjamim Zymler, assim se pronunciado:
49. A responsabilidade dos administradores de recursos públicos, escorada no parágrafo único do art. 70 da CF e no artigo 159 da lei nº 3071/16, segue a regra geral da responsabilidade civil. Quer dizer, trata-se de responsabilidade subjetiva, o fato de o ônus de provar a correta aplicação dos recursos caber ao administrador público não faz com que a responsabilidade deixe de ser subjetiva e torna-se objetiva. Esta, vale frisar, é responsabilidade excepcional, a exemplo do que ocorre com os danos causados pelo Estado em sua interação com os particulares - art. 37, § 6º CF.
50. A responsabilidade subjetiva (...) possui como um dos seus pressupostos a existência do elemento culpa.
Tal posicionamento foi sustentado pelo mesmo Relator no (...) Voto condutor do Acórdão 33/2005-TCU-Plenário) , vejamos:
17. Aduzo que a responsabilidade solidária do agente público também não se presume, como se depreende da leitura do retro mencionado Acórdão 67/2003-TCU-Segunda Câmara. (...) 
18. Consequentemente a imputação de débito solidário aos agentes públicos de que ora se cuida depende fundamentalmente, da existência de culpa. Tendo em vista que age com culpa quem atua com imperícia (relativa à falta de habilidade, de capacidade técnica) , imprudência (ligada a ações temerárias) , ou negligência (relacionada com ações desidiosas ou com omissões) , analisarei em separado a conduta de cada um dos citados, procurando aferir-se seus atos estão ou não eivados por uma dessas modalidades de culpa.
Pois bem, da conduta do ora defendente é possível extrair algumas conclusões que corroboram um entendimento pela não aplicação da solidariedade em razão dos atos tidos, pela unidade técnica, como sendo irregulares.
Não se vislumbra qualquer ato do defendente no exercício da função de Prefeito entre os anos de 2013/2016, que teria causado prejuízo ao erário. Igualmente, na apreciação de sua conduta, não há indícios de dolo ou má fé para enquadrá-lo no § 2º (...) do artigo 16 da lei nº 8.433/1992.
Destacando, ainda, pela inexistência da responsabilidade solidária do defendente o que dispõe a letra da lei, ou seja, o § 12 do artigo 51 da Portaria Interministerial MPGO/MF/MCT nº 127/2008, que descreve no cumprimento do dever regulamentar, o seguinte:
Art. 51 A execução será acompanhada e fiscalizada de forma a garantir a regularidade dos atos praticados e a plena execução do objeto, respondendo o convenente ou contratado pelos danos causados a terceiros, decorrentes de culpa ou dolo na execução do convênio, contrato, acordo, ajuste ou instrumento congênere.
§ 12 Os agentes que fizerem parte do ciclo de transferência de recursos são responsáveis, para todos os efeitos, pelos atos que praticarem no acompanhamento da execução do convênio, contrato, acordo, ajuste ou instrumento congênere.
Enfim, pelo exposto, fica visível que o ora defendente não agiu com dolo ou culpa, não devendo recair sobre sua pessoa qualquer responsabilidade individual ou solidária, eis que, não participou do ciclo de transferência e tampouco praticou ato ilícito na execução do convênio, o que não fosse denunciá-lo (por falta de repasse) com pedido de parcelamento do débito empregado no ano de 2011, para a construção da obra.
Se o Tribunal de Contas da União, ultrapassando os limites do razoável, pretender que os valores a serem devolvidos sejam pelos ex-prefeitos, solidariamente, estaria, no caso específico do defendente, agindo de forma desproporcional e injusta, uma vez que não há sequer participação deste nos atos administrativos que deram engendramento ao mencionado convênio, portanto inexistiu culpa e tampouco dolo por parte do mesmo.
V - DO MÉRITO:
DA AUSÊNCIA DE REPASSE.
Pois bem, na hipotética situação de ser ignorado tudo o que até esse momento foi exposto, requer que se a analise a questão pelo seguinte contexto fático:
1. Como já é sabido, no ano de 2008 a Administração Pública de Apiaí assinou o contrato de repasse nº 0266224-11/2008, celebrado com a União (Ministério do Turismo) , para apoio a projetos de infraestrutura turística - implantação de Centro de Eventos;
2. A obra foi licitada e, posteriormente, paralisada por falta de liberação de recursos financeiros por parte da União, conforme demonstra a documentação anexa (ofícios nº (s) 047/2011, 339/2011, 131/2013) , que dão conta da ausência de recursos para dar continuidade à obra.
Diante desse quadro que se formou, foi aberta a respectiva Tomada de Contas Especial, tudo em decorrência da não comprovação da boa e regular aplicação de recursos públicos repassados ao Município de Apiaí/SP.
Acontece que, do respectivo contrato consta o item 3 - Das Obrigações do Contratante (União) , que na cláusula 3º, alínea 'b', assim dispõe:
b) transferir ao CONTRATADO os recursos financeiros, na forma do cronograma de execução financeira aprovado, observando o disposto na Cláusula Sexta deste Contrato de Repasse e a disponibilidade financeira do Ministério do Turismo.
Neste esteio, o Ministério de Turismo foi notificado pela Administração Pública de Apiaí (Ofício nº 047/2011) , solicitando do mesmo o repasse do recurso para dar continuidade à obra. Porém, a resposta era sempre a mesma, ou seja, a falta de recursos para o repasse (vide, resposta de e-mail anexo) , tudo devido ao contingenciamento de recursos por parte da União.
Essa escassez de verba (que perdurou de 2011 até o final de 2016) originou a rescisão do contrato com a empresa ganhadora da licitação para executar a obra.
Tal ato administrativo ocorreu no ano de 2012, antes da gestão administrativa do ora defendente.
Ademais nos termos do contrato, especificamente na cláusula décima sétima, há a possibilidade de rescisão e denúncia do termo de repasse, o que foi realizado pelo defendido.
Ora, em nenhum momento foi apontado desvio de verba, superfaturamento da obra ou pagamento por serviço não realizado, apenas e tão-somente a paralisação da obra.
Mas, como já explicitado, foi a falta de repasse da verba por parte do Governo Federal que acarretou a paralisação do empreendimento público, de modo que não se poderia estender a responsabilidade do órgão repassador ao gestor público municipal que nada fez a não ser pagar a empresa pelo serviço prestado à época.
Salientando que, s.m.j, o pagamento foi realizado com a anuência da equipe técnica da Caixa Econômica Federal.
Em suma, há evidências nos autos que comprovam que a paralisação das obras foi causada pela falta de repasse por parte do Ministério do Turismo/União.
Assim, não há como imputar responsabilidade ao gestor municipal pela interrupção do empreendimento e nem pelas intempéries do tempo que ruíram com parte de sua estrutura de base.
VI - DOS PEDIDOS:
Feitos os esclarecimentos que se faziam necessários para dirimirem quaisquer dúvidas sobre a questão posta aos autos, requer o peticionário que seja excluída sua responsabilidade individual e solidária no TC nº Processo 003.620/2017-4, aplicando para tanto os termos da lei de vigência.
Análise:
17. Após descrever a forma do recebimento da citação, o representante do ex-prefeito, menciona doutrinas e jurisprudências com vistas a descaracterizar a responsabilidade e a solidariedade do seu cliente. Alega que a assinatura do contrato de repasse, a execução e ordenação de despesas ocorreram em gestões administrativas anteriores. Defende a ausência do princípio da motivação que determinaria a responsabilidade e solidariedade do Sr. Ari Osmar Martins Kinor, vinculado à acusação em comento.
18. Insiste na defesa da ausência de responsabilidade do ex-prefeito, ponderando que, ao administrar a prefeitura de Apiaí, a obra já estava paralisada por falta de repasse financeiro da União e o antecessor havia rescindido o contrato da empresa vencedora da licitação para construção da obra. Apresentou cópia de um decreto de rescisão (peça 12, p. 37-38) , mas não mostrou comprovante de publicação do mesmo, que é requisito indispensável para autenticidade e validade do ato.
19. Informa que notificou o Ministério do Turismo, em 24/10/2014, apresentando esclarecimentos sobre o encerramento do ajuste e no mesmo documento solicitou parcelamento do valor repassado pela CEF empregado na obra até o ano de 2011, quando lhe foi negado com a justificativa de não haver normativo para tal parcelamento. A esta negativa, o defendente cita o artigo 217 da Resolução 246 - TCU, de 30/11/2011, que regulamenta tal forma de devolução de recursos. Contudo, este normativo é aplicado no âmbito do TCU.
20. Quanto ao encerramento do ajuste defendido pelo citado, não ocorreu, pois o Contrato de Repasse teve sua vigência finalizada em 24/8/2016, estando até essa data sob sua responsabilidade para fins de continuidade de execução e prestação de contas.
21. O advogado informa que houve pagamentos à empreiteira referente a parte inicial da obra, durante o mandato do antecessor. Diante disto, reforça a desobrigação do ex-prefeito de permanecer no ajuste por ele não ter pactuado (celebrado) , executado, ordenado despesa e não ter auferido vantagens do contrato de repasse em questão. Todavia, esquiva-se de reconhecer a responsabilidade do seu cliente no dever de prestar contas, como prefeito sucessor, entendimento há tempos firmado pelo TCU na Súmula 230.
22. Apresenta mais jurisprudência, buscando ausência de responsabilidade solidária do ex-prefeito e reivindica como motivo principal da não continuidade da execução do contrato de repasse, a interrupção da transferência de recursos provenientes da União, atribuindo tal fato ao Ministério do Turismo, pelo descumprimento da letra 'b' do item 3.1 da Cláusula Terceira - Das Obrigações, que trata da transferência dos recursos. Porém, não observou a correlação desta cláusula com a Cláusula Sexta do mesmo instrumento de repasse, a qual dita que a liberação dos recursos financeiros será feita diretamente em conta bancária vinculada ao Contrato de Repasse, respeitando a disponibilidade financeira do Gestor do Programa e a autorização de saque dos recursos creditados na conta vinculada feita em parcelas, de acordo com o cronograma físico-financeiro, após atestada, pela CONTRATANTE, a execução física e a comprovação do aporte da contrapartida da etapa correspondente.
23. A argumentação do representante do responsável buscando eximi-lo da obrigação de dar continuidade ao contrato de repasse não vigora, porque ele esteve conscientemente participando do processo, conforme constata-se em algumas informações do Parecer Consubstanciado de 1/8/2014 (peça 1, p. 6) , a seguir transcritas:
...
Em 11/11/2013 - Prefeitura manifestou a intenção de reprogramar o respectivo contrato de repasse, em reunião realizada nesta GIDUR.
Em 14/01/2014 - Encaminhada Notificação TCE à Prefeitura (conforme Oficio nº 617/2013/DIETU/SNPDTTur/Mtur) , solicitando a apresentação de um novo pedido de vistoria das obras.
Em 29/01/2014 - Em reunião realizada nesta GIDUR, a Prefeitura foi posicionada sobre os valores corrigidos de repasse, a serem devolvidos à União, na hipótese de cancelamento do contrato.
...
24 As informações acima transcritas evidenciam que o Sr. Ari Osmar Martins, tinha pleno conhecimento e participação no andamento do processo e, mesmo tendo em mãos o contrato de repasse vigente com respectiva dotação orçamentária garantida pela Nota de Empenho 2008NE002310, de 3/7/2008 (peça 1, p. 73) , não deu continuidade à execução do empreendimento, bem como não justificou quais fatores o impediriam de fazê-lo.
25 Entende-se o que ex-prefeito tinha o dever de cumprir o restante do objeto acordado, visto que o contrato de repasse possuía vigência durante todo o seu mandato. Os serviços preliminares e a fundação da obra realizados até a paralisação do empreendimento, poderiam ser continuados à época. Contudo, em razão da negligência, tais serviços não apresentam funcionalidade, nem benefícios à população alvo previstos no plano de trabalho, conforme declarado pela Caixa no item 3 do título II do Relatório de TCE n. 132/2016 (peça 1, p. 78) .
26. Ante à desídia do prefeito sucessor ao princípio da continuidade administrativa, deve prevalecer sempre o interesse público a transições eleitorais inertes que resultam em dilapidação de um patrimônio que é de todos.
27. A jurisprudência deste Tribunal já se manifestou nesse sentido em caso semelhante, tendo sido concluído pela responsabilidade do prefeito sucessor, mesmo considerando o fato de os recursos não terem sido geridos por ele, conforme trecho do voto do Ministro Relator José Múcio Monteiro expedido no âmbito do Acórdão 1487/2012-TCU-Primeira Câmara, in verbis:
...
Ao gestor probo compete agir proativamente, respaldado no aparato estatal que lhe dá suporte para o pleno exercício da função executiva e que existe justamente para lhe propiciar a pronta tomada de decisões sobre quaisquer assuntos e a todo tempo. A omissão do gestor, no caso vertente, ostenta gravidade, eis que configura incúria no trato de recursos públicos, e é suficiente para macular as suas contas.
...
Da Prescrição da pretensão punitiva 
28. Em relação à pretensão punitiva, é entendimento do Plenário desta Casa que está subordinada ao prazo geral de prescrição indicado no art. 205 do Código Civil (dez anos) , contado a partir do fato gerador, e que o ato que ordenar a citação, a audiência ou oitiva da parte interrompe a prescrição, nos termos do art. 202, inciso I, do Código Civil (Acórdão 1441/2016-TCU-Plenário - Relator: Benjamin Zymler) . 
29. Desse modo, não houve, no presente caso, a fluência do prazo prescricional de dez anos em relação à multa de que trata o art. 57 da Lei 8.443/1992, visto que os atos irregulares foram praticados no exercício de 2011 e o ato que ordenou a citação dos responsáveis ocorreu em 27/6/2017 (peças 9 e 10) .
CONCLUSÃO
30. Em face da análise promovida nos itens 7-13 e 17-27, propõe-se rejeitar as alegações de defesa apresentadas pelos Srs. Emilson Couras da Silva e Ari Osmar Martins Kinor, uma vez que não foram suficientes para sanear as irregularidades a eles atribuídas, visto que:
30.1 Relativamente ao Sr. Emilson Couras da Silva, ex-prefeito (gestão 2009-2012) , em cuja gestão ocorreu a execução de 13,14% da obra do objeto do Contrato de Repasse, não se vislumbra a possibilidade de aproveitamento do que foi executado para conclusão posterior do objeto avençado, não podendo ser extraídos daquilo que foi executado quaisquer dos benefícios almejados originalmente. Houve, portanto, completo desperdício de dinheiro público, o qual deve ser integralmente devolvido aos cofres federais;
30.2 Quanto ao sucessor, o Sr. Ari Osmar Martins Kinor, ex-prefeito (gestão 2013-2016) , tinha o dever de cumprir o restante do objeto acordado e apresentar a prestação de contas, visto que o contrato de repasse ainda estava vigente durante todo o seu mandato. Os serviços preliminares e a fundação da obra realizados até a paralisação do empreendimento, poderiam ser continuados à época. Contudo, em razão da negligência, tais serviços não apresentam funcionalidade, nem benefícios à população alvo previstos no plano de trabalho, conforme declarado pela Caixa no item 3 do título II do Relatório de TCE n. 132/2016 (peça 1, p. 78) e, portanto, resultou em prejuízo ao erário.
31. Citados os responsáveis, estes apresentaram alegações de defesa improcedentes e incapazes de elidir as irregularidades cometidas, não sendo possível, ainda, ser reconhecida a boa-fé dos gestores.
32. Relativamente a esse aspecto, a jurisprudência deste Tribunal sedimentou entendimento de que quando se trata de processos atinentes ao exercício do controle financeiro da Administração Pública, tais como o que ora se examina, a boa-fé não pode ser presumida, devendo ser demonstrada e comprovada a partir dos elementos que integram os autos.
33. Tal interpretação decorre da compreensão de que, relativamente à fiscalização dos gastos públicos, privilegia-se a inversão do ônus da prova, pois cabe ao gestor comprovar a boa aplicação dos dinheiros e valores públicos sob sua responsabilidade.
34. Nesse contexto, e após exame de toda a documentação carreada aos autos, não há como se vislumbrar a boa-fé na conduta dos responsáveis, já que não foram constatados atos ou fatos atenuantes os quais pudessem apontar para atitude zelosa e diligente dos responsáveis na gestão da coisa pública. Com efeito, também não alcançaram eles o intento de comprovar a aplicação dos recursos que lhe foram confiados, restringindo-se a apresentar alegações incapazes de elidir as irregularidades cometidas.
35. Sobre o assunto, o art. 202, § 6º, do Regimento Interno/TCU, estabelece que, não restando configurada de forma objetiva a boa-fé dos responsáveis, o Tribunal proferirá, desde logo, o julgamento definitivo de mérito pela irregularidade das contas.
36. São nesse sentido os Acórdão 10995/2015-TCU-Segunda Câmara, do Relator Marcos Bemquerer, 7.473/2015-TCU-1ª Câmara, do Relator Benjamin Zymler, 9.376/2015-TCU-2ª, Câmara, do Relator Vital do Rego, 8.928/2015-TCU-2ª Câmara, do Relator Marcos Bemquerer, 1.895/2014-TCU-2ª Câmara, da Relatora Ana Arraes, entre outros.
37. Desse modo, devem as contas em análise ser julgadas irregulares e em débito os responsáveis, com fundamento no art. 16, inciso III, alínea 'c', da Lei 8.4443/92, em razão da ocorrência de dano ao Erário decorrente da não comprovação da boa e regular aplicação de parte dos recursos públicos repassados pelo Ministério do Turismo, por conta do Contrato de Repasse 266.224-11/2008 (Siafi: 633469) .
38. Os argumentos de defesa tampouco lograram afastar o débito imputado aos responsáveis. Ademais, inexistem nos autos elementos que demonstrem sua boa-fé ou a ocorrência de outros excludentes de culpabilidade. Desse modo, suas contas devem, desde logo, ser julgadas irregulares, nos termos do art. 202, § 6º, do Regimento Interno/TCU, procedendo-se à sua condenação em débito e à aplicação da multa prevista no art. 57 da Lei 8.443/1992.
PROPOSTA DE ENCAMINHAMENTO
39. Diante do exposto, submetemos os autos à consideração superior, propondo ao Tribunal:
a) rejeitar as alegações de defesa apresentadas pelos Srs. Emilson Couras da Silva, CPF XXX.541.814-XX, e Ari Osmar Martins Kinor, CPF XXX.389.448-XX;
b) com fundamento nos arts. 1º, inciso I, e 16, inciso III, alínea 'c', e § 2º da Lei 8.443/1992 c/c os arts. 19 e 23, inciso III, da mesma Lei, e com os arts. 1º, inciso I, 209, inciso III, e § 5º, inciso I, 210 e 214, inciso III, do Regimento Interno, que sejam julgadas irregulares as contas dos Srs. Emilson Couras da Silva, CPF XXX.541.814-XX, e Ari Osmar Martins Kinor, CPF XXX.389.448-XX, ex-prefeitos de Apiaí/SP, gestões 2009-2012 e 2013-2016, respectivamente, e condená-los solidariamente ao pagamento das quantias a seguir especificadas, com a fixação do prazo de quinze dias, a contar das notificações, para comprovarem, perante o Tribunal (art. 214, inciso III, alínea 'a', do Regimento Interno) , o recolhimento das dívidas aos cofres do Tesouro Nacional, atualizadas monetariamente e acrescidas dos juros de mora, calculados a partir das datas discriminadas, até a data dos recolhimentos, na forma prevista na legislação em vigor, abatendo-se, na oportunidade, o valores já ressarcidos.
	Data da Ocorrência
	Valor (R$ ) 

	3/8/2011
	20.816,25

	28/11/2011
	68.832,94

	Total
	89.649,19

Valor atualizado do débito, com juros, até 13/10/2017: R$ 145.692,09 (peça 17) 
c) aplicar aos Srs. Emilson Couras da Silva, CPF XXX.541.814-XX, e Ari Osmar Martins Kinor, CPF XXX.389.448-XX, individualmente, a multa prevista no art. 57 da Lei 8.443/1992 c/c o art. 267 do Regimento Interno, com a fixação do prazo de quinze dias, a contar das notificações, para comprovarem, perante o Tribunal (art. 214, inciso III, alínea 'a', do Regimento Interno) , o recolhimento das dívidas aos cofres do Tesouro Nacional, atualizadas monetariamente desde a data do acórdão até a dos efetivos recolhimentos, se forem pagas após o vencimento, na forma da legislação em vigor;
d) autorizar, desde logo, nos termos do art. 28, inciso II, da Lei 8.443/1992, a cobrança judicial das dívidas, caso não atendidas as notificações;
e) autorizar, desde que solicitado pelos responsáveis, o pagamento das dívidas em até 36 (trinta e seis) parcelas mensais e consecutivas, nos termos do art. 26 da Lei 8.443/1992, c/c o art. 217 do Regimento Interno, fixando-lhes o prazo de quinze dias, a contar do recebimento da notificação, para comprovarem perante o Tribunal o recolhimento da primeira parcela, na forma prevista na legislação em vigor;
f) encaminhar cópia da deliberação, bem como do relatório e do voto que a fundamentarem, ao Procurador-Chefe da Procuradoria da República em São Paulo, nos termos do § 3º do art. 16 da Lei 8.443/1992 c/c o § 7º do art. 209 do Regimento Interno do TCU, para adoção das medidas que entender cabíveis."
2.	Essa proposta de encaminhamento contou com a anuência do corpo diretivo da Secex-TO (peça 19) , e com a parcial concordância do Ministério Público junto a este Tribunal (MP-TCU) , representado nestes autos pelo Procurador Sérgio Ricardo Costa Caribé (peça 20) , que, nos termos do parecer que segue colacionado abaixo, divergiu da unidade instrutiva em relação ao Sr. Ari Osmar Martins Kinor:
"4. Manifesto, desde já, anuência parcial às razões que nortearam a proposta da unidade técnica, incorporando-as a este parecer com as considerações e ressalvas que passo a tecer, notadamente quanto à responsabilização solidária do Sr. Ari Osmar Martins Kinor, prefeito do Município de Apiaí/SP no período de 2013 a 2016 (peça 1, p. 8) .
5. No caso vertente, os recursos federais repassados ao município, no montante de R$ 89.649,19, tornaram-se disponíveis à prefeitura no exercício de 2011, mais precisamente por meio de duas parcelas desbloqueadas pela Caixa na conta específica do ajuste em 3/8/2011, no valor de R$ 20.816,25, e em 28/11/2011, no valor de R$ 68.832,94 (peça 1, p. 61 e 71-73) . 
6. Outrossim, pelo que se infere dos extratos bancários acostados aos autos, todos os pagamentos com os recursos desbloqueados pela Caixa - inclusive os valores de contrapartida depositados pela prefeitura - foram realizados naquele mesmo exercício, quais sejam: R$ 21.553,39, em 5/8/2011, e R$ 4.988,92 e R$ 66.281,52, em 1º/12/2011 (peça 1, p. 61) . Ainda segundo os extratos bancários, não houve nenhuma movimentação financeira na conta específica do ajuste no período de janeiro de 2012 a maio de 2016 (peça 1, p. 61 a 63) . O saldo de poupança de R$ 207,59 em 5/5/2016 decorre da incidência de juros sobre o saldo de R$ 153,22 em 5/12/2011 (peça 1, p. 64-67) . Tais informações se encontram consolidadas no quadro de 'conciliação [da] conta' constante dos autos (peça 1, p. 68) .
7. Portanto, a quase totalidade dos recursos efetivamente desbloqueados e disponibilizados pela Caixa ao município foi utilizada até dezembro de 2011, durante a gestão do Sr. Emilson Couras da Silva, tendo restado para a gestão seguinte apenas R$ 153,22 aplicados em poupança.
8. Não bastasse isso, interessa observar que as sucessivas prorrogações da vigência do contrato ocorreram ou por meio de termos aditivos celebrados pelo Sr. Emilson Couras da Silva, ou por iniciativa da própria Caixa. Inicialmente, o ex-prefeito firmou termo aditivo que prorrogou o contrato até 30/9/2010 (peça 1, p. 37-38) . Posteriormente, após outros sucessivos termos aditivos firmados pelo Sr. Emilson Couras da Silva, a vigência do contrato foi prorrogada até o final de seu mandato, em 31/12/2012 (peça 1, p. 39-46) . Ocorre que, no último dia de sua gestão, o ex-prefeito firmou com a Caixa novo termo aditivo que prorrogou a vigência do contrato para 31/7/2013, alcançando, assim, a gestão de seu sucessor (peça 1, p. 47 e 48) .
9. A partir de então, 'tendo em vista o atraso na liberação de recursos pelo Gestor do Programa (Ministério do Turismo) , (...) a vigência do Contrato de Repasse (...) foi prorrogada [de ofício] até 31/12/2013' e, posteriormente, até 31/8/2014 (peça 1, p. 49 e 50) . Por meio de novas prorrogações ex-officio formalizadas pela Caixa - ocorridas em 19/8/2014, 10/2/2015, 14/7/2015 e 16/2/2016 -, a vigência do contrato de repasse se estendeu até 24/8/2016 (peça 1, p.  51, 52, 53 e 54) .
10. Não é incomum que os próprios gestores, durante o seu mandato, solicitem a prorrogação da vigência dos ajustes e obtenham deferimento de seu pleito. Todavia, no caso vertente, pelo que foi possível extrair dos autos, as prorrogações realizadas pela Caixa ocorreram à revelia do Sr. Ari Osmar Martins Kinor, que, além de herdar uma obra com uma execução parcial de apenas 13,14% (peça 1, p. 6-7 e 58) , não tinha disponíveis, pelo menos até 31/12/2013, os recursos necessários para a sua retomada, 'tendo em vista o atraso na liberação de recursos pelo Gestor do Programa (Ministério do Turismo) ...', conforme justificado pela própria Caixa (peça 1, p. 49 e 50) .
11. Diante disso, não considero razoável que, diante da situação relatada de falta de recursos e sucessivas prorrogações ex-officio, o Sr. Ari Osmar Martins Kinor seja responsabilizado por débito decorrente da imprestabilidade do que fora executado por seu antecessor, a quem originalmente incumbia zelar não apenas pela boa e regular aplicação dos recursos que lhe foram confiados, mas também pelo adequado planejamento e diligente acompanhamento da execução do objeto contratual, até porque, conforme concluído pelo tomador de contas especial, o Sr.  Emilson Couras da Silva, 'por ser o gestor que recebeu os recursos liberados ao contrato [em 2011], (...) teve tempo hábil para finalizar o empreendimento ainda no seu mandato' (peça 1, p. 80) .
12. Ante exposto, este membro do Ministério Público de Contas manifesta-se de acordo com a proposta da Secex/TO (peça 18, p. 12-13, e peça 19) , sugerindo, contudo, que sejam julgadas regulares com ressalva as contas do Sr. Ari Osmar Martins Kinor, nos termos do art. 16, inciso II, da Lei 8.443/1992, afastando-se, pois, sua condenação solidária em débito e a aplicação de multa alvitradas pela unidade técnica nos itens 'b' e 'c' de sua proposição."
3.	Em 8/8/2018, por determinação deste relator - despacho à peça 23 -, foram os autos restituídos à Secex-TO para novo pronunciamento de mérito, tendo em vista a então recente juntada ao processo (peça 22) , pela Caixa Econômica Federal (CEF) , de informações e documentos que apontam a devolução de recursos, por parte do Município de Apiaí-SP, relativos ao Contrato de Repasse nº 266.224-11/2008, objeto desta Tomada de Contas Especial.
4.	O processo foi, então, novamente instruído em 20/11/2019, dessa feita pela Secretaria de Controle Externo de Tomada de Contas Especial (SecexTCE) , que, em pareceres uniformes (peças 24 a 26) , diante da devolução de valores do Contrato de Repasse 266.224-11/2008 pelo Município de Apiaí-SP e da subsequente aprovação da prestação final de contas da aludida avença pela CEF, concluiu não mais haver irregularidade a ser tratada neste TC Processo 003.620/2017-4, tampouco débito a ser imputado a qualquer dos responsáveis em epígrafe, cujas contas devem ser julgadas regulares com ressalva.
5.	Dissentindo desse entendimento, o Ministério Público de Contas, mais uma vez representado nestes autos pelo Procurador Sérgio Ricardo Costa Caribé, lançou o parecer de peça 27, parcialmente transcrito abaixo:
"10. Manifesto, desde já, discordância em relação às razões que nortearam a proposta da unidade técnica, consoante considerações que passo a tecer, em especial quanto à impossibilidade de se considerar elidido o débito imputado ao ex-prefeito em face de ressarcimento efetuado pelo Município de Apiaí - SP.
11. A jurisprudência desta Corte de Contas é firme no que concerne à responsabilidade pessoal do gestor pela comprovação da boa e regular aplicação dos recursos federais recebidos por intermédio de convênio ou de instrumentos congêneres, submetendo-se todo aquele que gere recursos públicos ao dever constitucional e legal de demonstrar o correto emprego desses valores, nos termos do parágrafo único do art. 70 da Constituição Federal de 1988, assim como do art. 93 do Decreto-Lei 200/1967 (Acórdão 6636/2009-TCU-Primeira Câmara e 628/2014-2ª Câmara) .
12. Verifica-se que o ressarcimento do valor apurado como débito, devidamente corrigido, foi efetuado pelo ente federado, e não pelos gestores indicados como responsáveis.  Com efeito, há situações em que o TCU entende que a reparação do dano deva ser feita pelo município convenente, por exemplo quando a avença é executada com desvio de objeto em benefício dos munícipes ou em situações de não aplicação da contrapartida aportada pelo ente municipal. No entanto, não foram essas as circunstâncias constatadas no caso vertente. O que restou configurado, em verdade, foi a execução irregular do objeto do Contrato de Repasse 266.224-11/2008, com atingimento de somente 13,14% de execução física, cuja parcela realizada mostrou-se inaproveitável.
13. Em razão de sua correlação com a matéria em análise, bem como de seu caráter elucidativo, transcrevo a seguir excerto do voto condutor do Acórdão 1038/2018-TCU-Primeira Câmara, da relatoria do Ministro Walton Alencar Rodrigues:
Não pode o gestor público, pessoalmente obrigado a comprovar a escorreita aplicação da despesa oriunda de transferências voluntárias da União, forrar-se ao mister constitucional da prestação de contas pela utilização dos minguados recursos do Erário municipal para recompor débito intrasferível e a ele imputável.
Conforme asseverei no voto condutor do Acórdão 1651/2017-TCU-Plenário, conquanto, no Direito Civil, seja possível o pagamento de dívida por terceiro, ainda que não interessado (artigos 304 e 305, do CC) , no ramo do Direito Público, o responsável precípuo pela demonstração da boa e regular aplicação dos recursos federais transferidos voluntariamente a município é o prefeito, pessoa física que efetivamente gere os recursos. O ente público só responde pelo débito, conforme pacífico entendimento desta Corte, caso reste demonstrado que se beneficiou dos recursos transferidos, o que não é o caso vertente.
 (...) 
A adoção de entendimento diverso atribuiria, injustamente, à população do município o ônus de arcar com o prejuízo causado por atos irregulares praticados pelo chefe do Executivo Municipal.
 (...) 
Vale destacar que não se trata da devolução dos recursos federais que haviam sido repassados ao Município de [omissis] em 2009 e 2010, à conta dos aludidos programas [omissis], os quais não tiveram o seu regular emprego comprovado nas respectivas prestações de contas, mas da transferência posterior de recursos municipais à União, em claro desvio de finalidade, o que torna esse ato nulo.
 (...) 
Nessas condições, é provável que uma ação anulatória ou de repetição de indébito seja intentada pela unidade federativa lesada ou pelos próprios órgãos de controle estadual ou municipal contra o ex-alcaide, propondo a nulidade do ato de ordenação de pagamento e a condenação da União a devolver o indébito, porquanto não havia qualquer dívida do Município para com o ente federal, mas débito personalíssimo do ex-gestor que praticou ato administrativo com desvio de finalidade por abuso de poder, sendo nulo de pleno direito.
É necessário separar os casos da quitação de dano causado à União com a utilização de recursos do ente subnacional, em que haja comprovado benefício dos munícipes, da situação retratada nestes autos em que o benefício à comunidade local não foi demonstrado pelo ex-gestor nas respectivas prestações de contas.
A considerar o risco de pronunciamento judicial de nulidade do ato administrativo praticado pelo ex-prefeito, haja vista o pagamento de ilícito cometido por terceiro com recursos da municipalidade, a qual não deu causa e deles não se beneficiou, a eventual declaração de insubsistência do débito constituído pelo TCU retiraria da União título executivo que protege o Erário federal.
Também não há de se falar em bis in idem na presente etapa de conhecimento, uma vez a dívida retratada nestes autos foi constituída contra o responsável por este Tribunal apenas uma vez. A duplicidade de eventual pagamento haverá de ser discutida durante a fase de execução do título condenatório gerado pelo TCU.
Insta considerar, ainda, o potencial multiplicador de uma chancela do Tribunal a essa prática nos presentes autos. Diversos prefeitos, sobretudo aqueles que exercem mais de um mandato, sabedores da impugnação das despesas oriundas de transferências voluntárias por parte do órgão concedente, poderão transferir recursos dos cofres municipais à União visando ao arquivamento das apurações federais e, assim, sujeitando-se apenas ao controle dos órgãos estaduais e municipais. (grifamos) 
14. Conforme se constata, esta Corte de Contas tem firmado o entendimento de que 'a restituição dos recursos do convênio pelo município, quando este não auferiu vantagem da irregularidade cometida, não elide o débito imputado ao gestor público pelo TCU (...) ' (excerto do enunciado do acórdão referenciado no parágrafo precedente, extraído da jurisprudência selecionada) . Na mesma linha são os Acórdão 1651/2017-TCU-Plenário, 4.201/2014-1ª Câmara e 1.418/2009-Plenário, da relatoria dos Ministros Walton Alencar Rodrigues, Weder de Oliveira e Raimundo Carreiro, respectivamente.
15. Considero, portanto, que deva ser mantida a responsabilidade pelo débito atribuída ao Sr. Emilson Couras da Silva, prefeito municipal no período de 2009 a 2012, a quem coube a aplicação dos recursos descentralizados por meio do Contrato de Repasse 266.224-11/2008.  Quanto ao Sr. Ari Osmar Martins Kinor, reitero o posicionamento manifestado em meu parecer anterior, no qual concluí que careceria de razoabilidade proceder à sua responsabilização, em razão de não ter o ex-gestor contribuído para a ocorrência das irregularidades verificadas (peça 20) .
16. Diante do exposto, com as vênias de estilo por dissentir do deslinde alvitrado pela unidade técnica, este membro do Ministério Público propõe o seguinte encaminhamento para este processo:
a) julgar irregulares as contas do Sr. Emilson Couras da Silva, nos termos do art. 16, inciso III, alínea 'c', da Lei 8.443/1992, e condená-lo ao recolhimento, aos cofres do Tesouro Nacional, do valor original de R$ 89.649,19, na forma apurada na instrução de mérito acostada à peça 18;
b) aplicar ao Sr. Emilson Couras da Silva a multa prevista no art. 57 da Lei 8.443/1992; e
c) julgar regulares com ressalva as contas do Sr. Ari Osmar Martins Kinor, nos termos do art. 16, inciso II, da Lei 8.443/1992, dando-lhe quitação."
	É o Relatório.

Luís Felipe Sávio Pires (OAB/SP 185.300), representando Ari Osmar Martins Kinor (procuração à peça 11).

Procurador Sérgio Ricardo Costa Caribé.

TOMADA DE CONTAS ESPECIAL. CONTRATO DE REPASSE. MINISTÉRIO DO TURISMO. MUNICÍPIO DE APIAÍ-SP. INEXECUÇÃO PARCIAL DO OBJETO PACTUADO. EXCESSIVO ATRASO NO REPASSE DE VERBAS DA UNIÃO EM DECORRÊNCIA DE CONTINGENCIAMENTO DE RECURSOS POR PARTE DO GOVERNO FEDERAL. RESCISÃO DO CONTRATO DE REPASSE A PEDIDO DO MUNICÍPIO APÓS SUCESSIVAS E INFRUTÍFERAS PRORROGAÇÕES EX OFFICIO POR "ATRASO NA LIBERAÇÃO DO RECURSO PELO GESTOR DO PROGRAMA". RESTITUIÇÃO AOS COFRES DO TESOURO NACIONAL, POR PARTE DA EDILIDADE, DO VALOR CORRESPONDENTE À PARCELA EXECUTADA DO CONTRATO. INEXISTÊNCIA DE CULPA DOS GESTORES MUNICIPAIS OU DO ENTE FEDERATIVO LOCAL QUANTO À NÃO CONCLUSÃO DO OBJETO CONTRATADO E QUANTO À AUSÊNCIA DE FUNCIONALIDADE DA PARCELA EXECUTADA. CONTAS REGULARES COM QUITAÇÃO PLENA. NECESSIDADE DE SE DEVOLVER AO MUNICÍPIO OS VALORES POR ELE RESTITUÍDOS AOS COFRES DO TESOURO NACIONAL A TÍTULO DE REPARAÇÃO PARCIAL DE DANO CAUSADO AO ERÁRIO EM DECORRÊNCIA DE CONTINGENCIAMENTO DE RECURSOS POR PARTE DO GOVERNO FEDERAL.

TOMADA DE CONTAS ESPECIAL (TCE)

Secretaria de Controle Externo de Tomada de Contas Especial (SecexTCE).

Conforme se extrai do Relatório precedente, trata-se de Tomada de Contas Especial (TCE) instaurada pela Caixa Econômica Federal (CEF) em razão da inexecução parcial do Contrato de Repasse 266.224-11/2008 (peça 1, p. 29-35) , registrado no Sistema Integrado de Administração Financeira do Governo Federal (Siafi) sob o número 633469 e celebrado entre o Ministério do Turismo (MTur) e o Município de Apiaí-SP, tendo como interveniente a Caixa e como objetivo prestar "apoio a projetos de infraestrutura turística - implantação de Centro de Eventos Morro do Ouro" (peça 1, p. 29) , conforme o Projeto Básico à peça 1, p. 20-21.
2.	Nos termos da Cláusula Quarta do referido ajuste (peça 1, p. 31) , estava previsto o repasse de até R$ 682.500,00 a título de verbas federais e R$ 68.250,00 como contrapartida municipal, ou seja, um total de R$ 750.750,00. Por sua vez, a contratação realizada pela Prefeitura de Apiaí-SP para implantação do referido centro de eventos, materializada no Contrato 119/2010 (peça 12, p. 33-36) , se deu pelo valor de R$ 706.668,59.
3.	Os recursos federais efetivamente creditados na conta bancária específica do Contrato de Repasse em tela somam R$ 89.680,50, dos quais R$ 20.816,25 foram transferidos em 11/7/2011 e R$ 68.864,25 em 10/11/2011 (peça 1, p. 72) .
4.	Os desbloqueios de valores, por sua vez, ocorreram em 3/8 e 28/11/2011, nas quantias de R$ 21.553,39 e R$ 71.270,44 (peça 1, p. 71) , já computada em ambos os casos a contrapartida, tendo sido tais desbloqueios realizados com respaldo em Relatórios de Acompanhamento de Engenharia emitidos pela Caixa Econômica (peça 1, p. 55-60) .
5.	Depois disso, a despeito das sucessivas prorrogações de prazo na vigência do Contrato de Repasse 266.224-11/2008 - parte delas a pedido do Município de Apiaí-SP sob a gestão do Sr. Emilson Couras da Silva (peça 1, p. 37-48) e outra parte ex officio (peça 1, p. 49-54) -, não houve mais transferência de valores federais para a conta bancária específica do ajuste, tampouco registro formal de avanço nas obras além dos 13,14% indicados no segundo e último Relatório de Acompanhamento de Engenharia elaborado pela Caixa em 9/8/2011 (peça 12, p. 58-60) .
6.	Consta, ainda, dos presentes autos prova documental de que o sobredito Contrato 119/2010, firmado entre o Município de Apiaí-SP e a DBW Construção e Pavimentação Ltda. para a execução do objeto do Contrato de Repasse 266.224-11/2008, foi unilateralmente rescindido por meio do Decreto Municipal 270, de 28/3/2012 (peça 12, p. 37-38) , no qual foi apontada como causa dessa medida "a paralisação indeterminada e prolongada da obra pública relacionada nesse decreto, bem como o atraso injustificado no seu cronograma de execução pela empresa contratada".
7.	Feita essa breve explanação, passo a me debruçar sobre o mérito desta TCE, na qual, desde sua fase interna, são arrolados como responsáveis solidários pelo dano em apuração os Srs. Emilson Couras da Silva e Ari Osmar Martins Kinor, prefeitos do Município de Apiaí-SP nas gestões de 2009 a 2012 e de 2013 a 2016, respectivamente.
8.	Quanto ao desfecho processual sugerido nos presentes autos, peço vênias por dissentir da Secretaria de Controle Externo de Tomada de Contas Especial (SecexTCE) e do Ministério Público junto a este Tribunal de Contas de União (MP-TCU) em relação ao Sr. Emilson Couras da Silva, pois entendo não haver nos autos uma só prova de que esse responsável tenha dado causa ao desperdício de recursos públicos decorrente da não conclusão do objeto do Contrato de Repasse 266.224-11/2008.
9.	Em respaldo a essa conclusão, cabe destacar os razoáveis indícios de que o não andamento das obras de implantação do Centro de Eventos Morro do Ouro no Município de Apiaí-SP teve como causa maior o contingenciamento dos recursos federais necessários à regular execução financeira da avença.
10.	É o que se denota, por exemplo, do fato de o primeiro repasse de recursos federais para a conta específica do ajuste, datado de 11/7/2011 (peça 1, p. 72) , ter sido feito mais de dois meses depois da vistoria realizada pela Caixa Econômica Federal (peça 1, p. 55-57) , tendo ocorrido um atraso ainda maior - mais de três meses - para a consecução do segundo repasse (peça 1, p. 58-60 e 72) .
11.	Isso pode ter levado a empresa DBW Construção e Pavimentação Ltda., contratada pelo Município de Apiaí-SP para a execução do objeto do Contrato de Repasse 266.224-11/2008, a se recusar a dar continuidade às obras em comento - ou, ao menos, ter dificuldades para isso -, o que, aliás, foi aventado em e-mail encaminhado em 10/10/2011 pelo Coordenador de Convênios da Prefeitura Municipal de Apiaí-SP à Coordenadora Geral de Convênios do MTur (peça 12, p. 43-44) , ocasião em que o remetente, após ressaltar que estaria "entrando em contato após muitas outras tentativas", faz alusão a dois contratos de repasses firmados com a Caixa Econômica, entre eles o de nº 266.224-11/2008, e informa que "estas 02 obras estão em andamento, mas não possuem crédito na conta do convênio, causando isso a possível desistência por parte da empresa executora".
12.	A resposta encaminhada ao Município em 11/10/2011, também por e-mail, tem o seguinte teor:
"Informo que no exercício de 2011 [até aquele dia 11/10/2011] houve apenas o pagamento de R$ 20.816,25 (referente à medição até aquele momento) do contrato nº 0266.224-11. Infelizmente ainda não houve disponibilidade de recursos financeiros para o contrato nº 0307.496-81. Isto vem ocorrendo devido ao contingenciamento de recursos por parte do Governo Federal." (peça 12, p. 43; negrito não consta no original) .
13.	Semelhante alerta sobre a ausência de recursos federais na conta específica do Contrato de Repasse 266.224-11/2008 havia sido feito pelo então alcaide mediante comunicação por ele dirigida em 28/1/2011 ao então Ministro do Turismo, informando, novamente em relação a dois contratos de repasses firmados com a Caixa Econômica, entre eles o de nº 266.224-11/2008, que estaria "executando as obras em questão e que até o presente momento não há disponibilidade do recurso financeiro do Convênio" (Ofício/Convênios/PMA nº 047/2011, de 28/1/2011; peça 12, p. 41-42) .
14.	Ao final do aludido expediente, a municipalidade solicita "o possível repasse financeiro de cada contrato na ordem de 100% (cem por cento) do Convênio mantido com a Caixa Econômica Federal, ato imprescindível para mantermos a boa continuidade do convênio e pagamento às empresas executoras".
15.	Ao que tudo indica, essa restrição financeira acabou por ensejar a rescisão unilateral do Contrato 119/2010, o que se deu, segundo consignado alhures, por meio do Decreto Municipal 270/2012 (peça 12, p. 37-38) , no qual "a paralisação indeterminada e prolongada da obra pública relacionada nesse decreto, bem como o atraso injustificado no seu cronograma de execução pela empresa contratada", foram apontados como causas dessa medida.
16.	Observe-se, ademais, que esse cenário de restrição financeira parece não ter sido levado em consideração nos Relatórios de Acompanhamento de Engenharia emitidos pela Caixa Econômica em 3/5 e 9/8/2011 (peça 1, p. 55-60) , que não fizeram alusão a qualquer circunstância relativa ao assunto.
17.	Igualmente digno de destaque o fato de que nesses mesmos documentos de vistoria, ao ser registrada a ocorrência de atraso nas obras - 83 dias de atraso quando da emissão do primeiro Relatório de Acompanhamento em 3/5/2011 (peça 1, p. 55) e 170 à época do segundo (peça 1, p. 58) -, não se registrou qualquer acréscimo de prazo ou aditivo, a despeito de haver campos específicos para isso, ressaltando que, dos 6 termos aditivos firmados pelo Sr. Emilson Couras da Silva no bojo do Contrato de Repasse 266.224-11/2008, todos relativos a prorrogação do prazo de vigência do ajuste (peça 1, p. 37-48) , os dois primeiros antecederam os referidos Relatórios de Acompanhamento.
18.	Em face do que até aqui foi exposto, resta no mínimo descontextualizada a afirmação contida no Relatório nº 132/2016 do Tomador de Contas (peça 1, p. 77-80) no sentido de que o Sr. Emilson Couras "teve tempo hábil para finalizar o empreendimento ainda no seu mandato" (peça 1, p. 80, item 11) .
19.	Há que se ponderar, também, em favor desse ex-prefeito a inexistência de prova cabal nos presentes autos suficiente para refutar o argumento por ele ventilado com ênfase em mais de uma passagem de sua petição de defesa (peça 13) no sentido de que até o encerramento de sua gestão em 31/12/2012 não teria feito um só pagamento à DBW Construção e Pavimentação Ltda. relativamente ao Contrato 119/2010.
20.	Cabe ressalvar que, ao assim concluir, não estou ignorando os extratos bancários juntados à peça 1, p. 61. Apenas não os tenho como prova irrefutável da transferência de recursos da conta específica do Contrato de Repasse 266.224-11/2008 à DBW Construção e Pavimentação Ltda., havendo somente a referência a dois débitos autorizados (DEB.AUTOR.) e a uma Transferência Eletrônica Disponível (TED) , sem, contudo, ter-se no processo informações sobre o destino dessas movimentações financeiras.
21.	De todo modo, abstenho-me de determinar o saneamento do processo em busca de esclarecimento sobre o fato em comento, pois, mesmo que a DBW Construção viesse a ser confirmada como beneficiária dos débitos havidos na conta específica do Contrato de Repasse em 5/8 e 1º/12/2011 (peça 1, p. 61) , o fato é que essas movimentações financeiras corresponderiam a parcelas de obra efetivamente executadas, não havendo que se falar, a princípio, em irregularidade.
22.	Por essas razões, renovando minhas vênias por dissentir dos pareceres precedentes, entendo não haver qualquer indício de irregularidade atribuível ao Sr. Emilson Couras, cujas contas devem ser julgadas regulares, expedindo-lhe plena quitação.
23.	Mesmo encaminhamento deve ser adotado em relação ao Sr. Ari Osmar Martins Kinor, que, diante do não repasse de recursos federais mesmo após sucessivas prorrogações ex officio por "atraso na liberação do recurso pelo Gestor do Programa" (peça 1, p. 49-54) , decidiu rescindir o Contrato de Repasse 266.224-11/2008, reconhecendo, de todo modo, perante o MTur a necessidade de se "devolver o montante já pago à empresa executora aos cofres do Ministério do Turismo" (Ofício Convênios/PMA nº 329/2014, de 24/10/2014; peça 12, p. 23) .
24.	Ademais, considerando a ausência de recursos federais para conclusão do objeto pactuado e a assumida incapacidade do Município de Apiaí-SP de arcar sozinha com o empreendimento (peça 12, p. 23) , afasto a possibilidade de que a decisão do Sr. Ari Osmar de rescindir o Contrato de Repasse em tela possa estar associada a descaso com a coisa pública por suposto abandono da parcela de obra de 13,14% já executada, especialmente se for levado em conta o provável estado de deterioração dessa parcela de obra (últimas fotos juntadas à peça 12, p. 45-47) .
25.	Nessas circunstâncias, também o Sr. Ari Osmar Martins Kinor merece ter suas contas julgadas regulares, não havendo motivos sequer para que o Tribunal faça qualquer ressalva a essa regularidade.
26.	Tal entendimento se manteria irretocável mesmo que viesse a se confirmar a hipótese de autorização de pagamentos, por esse ex-prefeito, à DBW Construção e Pavimentação Ltda. relativamente ao Contrato 119/2010, pois esses eventuais pagamentos, conforme consignado alhures, corresponderiam a parcelas de obra efetivamente executadas, não havendo que se falar, a princípio, em irregularidade.
27.	Nada mais havendo a comentar sobre o mérito das presentes contas, permito-me tecer algumas considerações sobre a devolução de recursos, por parte do Município de Apiaí-SP, relativos ao Contrato de Repasse nº 266.224-11/2008, objeto desta Tomada de Contas Especial.
28.	Chamo a atenção de meus ilustres pares, primeiramente, para a absoluta ausência de benefício do ente municipal e de sua população com a pequena parcela das obras do Centro de Eventos Morro do Ouro que acabou sendo executada.
29.	A não funcionalidade do que foi concluído foi reconhecida pelo Tomador de Contas (peça 1, p. 78) e se evidencia tanto nas fotos que acompanham o segundo e último Relatório de Acompanhamento de Engenharia elaborado pela CEF (peça 1, p. 60) quanto nas fotos juntadas à defesa do Sr. Ari Osmar Martins Kinor (peça 12, p. 45-47) .
30.	Paralelamente a isso, destaque-se o extenso lapso temporal em que a União ficou sem aportar qualquer recurso para a consecução do referido objeto. No âmbito de um contrato de repasse cuja vigência inicial não chegava a treze meses (peça 1, p. 34-35) , passaram-se quase trinta e seis meses desde o último repasse em 10/11/2011 (peça 1, p. 72) até que o Município de Apiaí-SP formalizasse perante o MTur pedido de rescisão contratual (Ofício Convênios/PMA nº 329/2014, de 24/10/2014; peça 12, p. 21-24) .
31.	Outrossim, verifica-se que o não repasse de recursos pelo MTur no bojo do Contrato 266.224-11/2008 perdurou por mais de sete anos até que a avença fosse rescindida pela Caixa em 4/1/2018 (peça 22, p. 2) após o Município de Apiaí-SP ter devolvido R$ 130.895,47 aos cofres federais (peça 22, p. 3) , estando o referido ajuste, portanto, em plena e regular vigência até então, o que se corrobora pelo fato de que poucos dias depois (15/1/2018) foi equivocadamente feito aporte de R$ 251.569,50 na conta específica da avença a título de verbas federais, as quais também já foram restituídas (peça 22, p. 4) .
32.	Nesse cenário, seria absolutamente desarrazoado exigir do Município de Apiaí-SP que, depois de tamanha inércia do contratante federal, desse continuidade à implantação de Centro de Eventos Morro do Ouro. Aliás, talvez nem fosse mais o caso de dar continuidade às obras, haja vista o provável estado de deterioração da parcela executada até meados de 2011. Seria, na verdade, preciso demolir o que havia sido feito e recomeçar a edificação.
33.	Em razão disso, julgo necessário reconhecer que a aludida edilidade não tem que arcar com o ônus financeiro da inexecução do Contrato de Repasse 266.224-11/2008, o que teve como causa precípua - se não única - o não repasse de verbas da União em decorrência de contingenciamento de recursos por parte do Governo Federal.
34.	E assim penso não somente pelo que me parece justo e plausível à luz do que consta dos autos, mas também por uma questão de coerência com o entendimento de que os entes da federação, seja diretamente por seus órgãos e entidades, seja por seus gestores em caso de culpa ou dolo, devem assumir as consequências de eventuais prejuízos decorrentes de falta de planejamento orçamentário ou financeiro.
35.	No caso em estudo, pelos motivos já expostos, a União, e não o Município de Apiaí-SP, deve arcar com o dano associado à execução parcial e sem serventia do objeto do Contrato de Repasse 266.224-11/2008, devendo, portanto, ser devolvidos àquela edilidade, com os devidos acréscimos legais, os R$ 130.895,47 por ela restituídos aos cofres federais em 15/12/2017 (peça 22, p. 3) .
	Ante o exposto, VOTO por que o Tribunal adote a deliberação que ora submeto à apreciação deste Colegiado.
TCU, Sala das Sessões Ministro Luciano Brandão Alves de Souza, em 29 de setembro de 2020.
AROLDO CEDRAZ
Relator